【裁判字號】    89,重訴,95
【裁判日期】    900316
【裁判案由】    給付借款
【裁判全文】
臺灣雲林地方法院民事判決                          八十九年度重訴字第九五號
    原      告  彰化商業銀行股份有限公司西螺分行
    法定代理人  乙○○
    訴訟代理人  甲○○
    被      告  丁○
    訴訟代理人  丙○○
右當事人間請求給付借款事件，本院判決如左：
    主      文
原告之訴駁回。
訴訟費用由原告負擔。
    事      實
甲、原告方面：
  一、聲明：被告應給付原告新臺幣（下同）八百零五萬元，及自民國八十九年一月
      二十五日至清償日，按週年利率百分之九點二一五計算之利息；逾期清償在六
      個月以內者，按上開利率加計一成之違約金；逾期超過六個月部分，按上開利
      率加計二成之違約金。
  二、陳述：訴外人保證責任雲林縣東勢合作農場（以下簡稱東勢農場）於八十八年
      八月五日日邀訴外人蘇騫、許中和、蘇登傳等人擔任連帶保證人，向原告借款
      八百零五萬元，約定借款期間自八十八年八月五日起至八十九年八月五日止，
      按週年利率百分之九點二一五計付利息，如遲延履行時，除仍按上開利率計息
      外，逾期六個月內者，按上開利率加計一成之違約金，逾期在六個月以上者，
      其超過六個月部分，按上開利率加計二成之違約金。詎前開借款，自八十九年
      一月起即未依約繳息，迭經催討無效；又被告與訴外人蘇登傳、蘇騫、許中和
      、許進發、陳當春、黃明雄等數人前曾於八十六年四月二十八日共同為訴外人
      東勢農場與原告間一切債務，以三千萬元為限額暨其利息、遲延利息、違約金
      、損害賠償金及其他從屬於主債務之負擔，擔任連帶保證人，為此，爰依保證
      之法律關係，訴請判決如聲明。
  三、對被告抗辯所為之陳述：
    (一)訴外人東勢農場於八十六年間，向原告借貸九百萬元，被告為東勢農場監事主
      席，即由其擔任連帶保證人，嗣經清償部分本息，該筆借款期限屆至後，經原
      告同意後曾展期更新置換借據，原於八十六年間放款之借據現已不存在。
    (二)八十八年八月五日借據簽訂時，由蘇登傳帶來連帶保證人之印章，經原告核對
      與保證書上一致，原告始同意展期清償，所以原告並無通知其他連帶保證人。
    (三)原告係根據縣政府提供之理監事名單要求所有理監事對保；八十六年四月二十
      八日對保當日，因東勢農場理監事人數眾多，如來行辦理對保，較無效率，亦
      多不便，原告才派員至東勢農場辦理對保手續，且對保時，被告表示不識字，
      經原告經辦人員請其按捺指印，並請擔任理事主席之被告侄子蘇登傳為見證人
      ，當應為被告利益著想，並無不當。
    (四)被告雖於八十八年八月六日委由律師來函表示，已辭去監事及監事主席職位，
      原告也於同年月十二日去函東勢農場，請提出新任理監事名冊，並辦理對保手
      續，惟該農場迄未提出新任理監事名冊，在新任理監事未完成對保手續前，原
      任理監事之保證責任並未解除。
    (五)被告所簽署之保證書合法有效，依保證書被告亦承認於本金三千萬元之限額內
      ，與主債務人負連帶清償之責，而主債務人東勢農場借款餘額尚積欠八百零五
      萬元，原告主張判決如聲明。
  四、證據：提出八十八年八月五日借據乙紙、八十六年四月二十八日保證書暨特別
      條款二份、授信資料查詢書暨借款申請書等放款審核資料（含八十六年四月及
      八十八年八月）、授信約定書、東勢農場理監事名冊、東勢農場八十四年度第
      卅次理事會議紀錄各乙件（以上均為影本）、放款帳戶資料表一張，並聲請訊
      問證人陳碧花。
乙、被告方面：
  一、聲明：如主文所示。
  二、陳述：
    (一)系爭主債務（即金錢消費借貸之借款）成立於八十八年八月五日，清償期為八
      十九年八月五日，借貸金額為八百零五萬元，債務人為東勢農場，連帶保證人
      為蘇騫、許中和、蘇登傳，八十九年一月起未依約繳息，上開事實為兩造所不
      爭執之事實。但被告並非系爭金錢消費借貸之主債務人或連帶保證人，亦未於
      該宗債務之借據或其他文件上簽名蓋章，被告要無負清償責任可言。
    (二)八十六年四月二十八日所立之保證書對於被告無拘束力。被告雖擔任東勢農場
      監事主席，惟因年高不識字，就該保證書上按捺指印（簽名非被告親為，印章
      亦非被告所蓋），係因蘇登傳向被告騙稱入農場所需，當日對保係由蘇登傳派
      蘇騫及工人開車載往農場，在場原告之承辦人員未自我介紹，亦未當面向被告
      就保證書內容逐條翻譯解說，被告不知所為何事。被告自始無為合作農場保證
      三千萬元債務之意思。又保證應在銀行，免生保證人誤解，方為常態，本件在
      農場為之，致使被告誤解係縣府人員來農場人員辦理入農場手續，顯見原告違
      反誠信原則，對被告顯失公平，依消費者保護法第十二條及第十六條規定該保
      證契約對被告應屬無效。
    (三)被告於八十八年七月底發現自己是東勢農場向原告抵押貸款之保證人，甚感驚
      訝，乃於八十八年八月六日委任黃祖裕律師函知東勢農場除去監事及監事主席
      等職，並聲明退社；同日並告知原告另覓人選並免除被告之保證責任。
    (四)該農場於八十六年四月二十八日向原告抵押設定權利價值為「本金最高限額一
      千一百萬元（應為三千萬元之誤）」，實貸金額不詳。原告與訴外人東勢農場
      每年就借款清償辦理展期時，均未通知被告，被告並不知情，依民法第七百五
      十五條之規定，被告不負保證責任。
    (五)對保當日，被告係由蘇登傳派人遠從水林鄉載往合作農場，時間很蒼促，在很
      短時間內即予簽立保證書，顯然原告並未依據消費者保護法施行細則第十一條
      之規定，訂立定型化契約前，給予被告合理審閱定型化契約之期間。被告年高
      不識字為不爭之事實，即使令其審閱亦無法瞭解契約內容之文義，而原告承辦
      人員及見證人亦未加以解說，即要其按指印，顯已悖民法第一百四十八條之誠
      實信用原則。
    (六)又該定型化之保證書特別條款第二條訂定：保證人所保證之債務，如主債務人
      未依約履行‧‧‧，應即以書面通知保證人，保證人同意於貴行書面通知到達
      或視為到達時，仍續負全部債務之保證責任。惟被告對主債務人歷次申請借款
      展期換單時，皆未收受原告須寄達之書面通知，且被告於八十八年七月底才發
      現自己係合作農場借款之保證人，即於八十八年八月六日函知東勢農場及原告
      另覓監事人選及免除被告之保證責任，足見被告自始及主債務人申請展期換單
      時，均未有替其保證該筆借款之意思表示。
  三、證據：提出八十六年四月二十八日保證書影本、特別條款各二份、雲林縣政府
      八十八年八月十九日八八府社行字第八八○六○○五三三一號函乙件、彰化商
      業銀行西螺分行八十八年八月十一日彰西螺第一三五九號函、同年月十二日彰
      西螺第一三六二號函、黃祖裕律師事務所八十八年八月六日祖函字第○八○
      二號、祖函字第○八○三號函、掛號函件執據、收據共四件、並聲請訊問證
      人許中和、蘇騫、蘇登傳等。
    理      由
一、原告主張訴外人東勢農場於八十六年四、五月間向原告借得九百萬元，借款期限
    為一年，並邀當時擔任訴外人東勢農場監事主席之被告，為訴外人東勢農場對原
    告所負之一切債務以本金三千萬元為限額暨其利息、遲延利息、違約金、損害賠
    償金及其他從屬於主債務之負擔等負連帶清償之責任，另於八十六年四月二十八
    日，由原告派經辦人員至東勢農場就該農場所有理監事辦理對保手續，嗣於八十
    七年間因訴外人東勢農場尚未依約清償借款，復經原告審核同意展期更新置換借
    據，又於八十八年間訴外人東勢農場借款期限屆至，僅償還本金九十五萬元，另
    經原告審核同意再次展期更新置換借據，借款金額為八百零五萬元，借款期間自
    八十八年八月五日起至八十九年八月五日止，按週年利率百分之九點二一五計算
    之利息，如有逾期並應給付違約金，連帶保證人為蘇騫、蘇登傳、許中和等三人
    （以下簡稱系爭借據）；詎前開借款，訴外人東勢農場自八十九年一月起即未依
    約繳息，迭經催討無著，爰依保證之法律關係訴請被告給付如聲明。被告則以：
    伊未在系爭借據上簽名蓋章為連帶保證人，且在限額保證書上按捺指印係蘇登傳
    向被告騙稱入農場所需，並無為合作農場保證之意思，原告在限額保證書簽訂之
    際，並未提示相關條款供其審閱並加以解說，是被告並非本件金錢消費借貸之主
    債務人或連帶保證人，即無清償責任等語資為抗辯。
二、原告主張訴外人東勢農場金錢消費借貸、展期更新置換借據、後續償還借貸本金
    及自八十九年一月起未依約繳息等事實，業據其提出與所述相符之證據：提出八
    十八年八月五日借據乙紙、八十六年四月二十八日保證書暨特別條款二份、授信
    資料查詢書暨借款申請書等放款審核資料（含八十六年四月及八十八年八月）、
    授信約定書、東勢農場理監事名冊各乙件（以上均為影本）、放款帳戶資料表一
    張為證，核與證人即本件放款承辦人員陳碧花、許中和、蘇騫、蘇登傳等到庭證
    述相符，且為被告所不爭執，自堪為信實。是本件所應審究者厥為被告就系爭借
    據之本金、利息及違約金等主債務是否應負連帶保證之責任，經查：
  (一)被告固否認其於八十六年四月二十八日簽署保證書之際，因不識字而按捺指印之
    動作，即已知悉係為其擔任訴外人東勢農場向原告借貸之連帶保證人所為之銀行
    對保手續云云，惟被告於該次對保手續前，即知訴外人東勢農場為興建大型冷藏
    庫除申請補助款一千一百萬元外，尚缺經費九百萬元，擬向原告貸款支應；遂由
    原告至東勢農場以全體理監事之簽名、蓋章或按捺指印為對保方式俾利完成貸款
    手續等情，業據證人蘇騫、許中和、蘇登傳等三人到庭證述綦詳在卷，並經證人
    即原告經辦人員陳碧花到庭證稱：「我們接到通知到合作農場，現場已有很多連
    帶保證人在場，因他們都已知道是當連帶保證人，所以沒有向他們說明，丁○與
    蘇騫說他們不識字所以我們請他們蓋章並請蘇登當見證人，其他人都是自己簽的
    ，因人多所以應客戶要求才到合作農場，當時他們應該知到我們是銀行人員」等
    語明確，而證人許中和、蘇騫即擔任本件金錢消費借貸之連帶保證人，均證稱印
    章是自己帶去，在保證書上蓋印取回後，蘇登傳又向他們要印章去蓋等語；證人
    許中和證稱：伊蓋章時是知道要擔任連帶保證人，但銀行沒有告訴我們用途等語
    ；證人蘇騫證稱：在合作農場按指印蓋章，但沒有告訴我們用途，只是之前有告
    訴我們要借錢的等語（以上均見八十九年十月十八日言詞辯論筆錄）；證人蘇登
    傳證稱：「‧‧‧其餘對保之人已完成對保手續，他（指被告，下同）是最後到
    的，印章也是他自己帶來的，要來時本來要向他講（擔任保證人），但他一來就
    去蓋章，所以來不及向他講‧‧‧其他對保人我都有向他們講，本來借九百萬元
    」等語（八十九年十一月十五日言詞辯論筆錄參照）。查被告與證人蘇騫、蘇登
    傳分別為兄弟、叔姪關係，關係匪淺，而於保證書上所蓋之印章是擔任連帶保證
    人自行攜帶前往，據蘇登傳之前開證詞，伊事先有告訴對保人擔任對保之事，而
    許中和知道要擔任連帶保證人、蘇騫亦知道合作農場要借錢之事等情。顯然擔任
    本件借款連帶保證人之人至合作農場蓋用印章、按捺指印時，應早已知悉係配合
    辦理向銀行借款之保證事項，而所遇之人係銀行人員，要無誤會是縣政府人員之
    可能。而被告擔任東勢農場監事主席之重要職務，蘇登傳獨未告知被告蓋章、按
    捺指印之用意，且被告未加以詢問隨即在保證書上按捺指印，蘇登傳事後亦未向
    被告說明用意，顯違常理，是證人蘇登傳之前開證述，要係迥護被告飾詞殊無足
    取；而被告辯稱：當初於保證書上按捺指印，係誤認配合辦理入農場所需，並無
    為東勢農場擔保債務之意思云云，要屬卸責圖免之詞，亦無可採。職是之故，被
    告簽署之上開保證書即屬合法成立而有連帶保證之效力。
  (二)按保證人與債權人約定就債權人與主債務人間所生一定債之關係範圍內之不特定
    債務，預定最高限額，由保證人保證之契約，即所謂「最高限額保證」。此種保
    證契約如定有期間，在該期間內所生約定範圍內之債務，不逾最高限額者，均為
    保證契約效力所及；如未定期間，保證契約在未經保證人依民法第七百五十四條
    規定終止或有其他消滅原因以前，所生約定範圍內之債務，亦同。故在該保證契
    約有效期間內，已發生約定範圍內之債務，縱因清償或其他事由而減少或消滅，
    該保證契約依然有效，嗣後所生約定範圍內之債務，於不逾最高限額者，債權人
    仍得請求保證人履行保證責任（最高法院七十七年臺上字第九四三號判例要旨參
    照）。本件自被告於八十六年四月二十八日簽署保證書之內容以觀，被告向原告
    保證訴外人東勢農場對原告所負之一切債務以本金三千萬元為限額暨其利息、遲
    延利息、違約金、損害賠償金及其他從屬於主債務之負擔，願與主債務人（即東
    勢農場，下同）負連帶清償之責任，且此一切債務，係指債務人於現在（含過去
    所負、現在尚未清償）及將來對跪行所負之借款、票據、墊款、透支、保證、損
    害賠償及其他債務；主債務人到期（含喪失期限利益之視為到期）不履行債務時
    ，原告得逕向保證人求償，無須對主債務人先行提訴或將其財產、擔保物先予強
    制執行等約定，應認該保證之性質即屬未定期限之最高限額保證，而被告即為此
    一未定期限最高限額保證之連帶保證人甚明。
  (三)然本件未定期限之最高限額保證係以原告與訴外人東勢農場間所生債務最高限額
    三千萬元，由被告連帶保證之契約。縱原告於本件審理中所稱：最初八十六年之
    放款及後續展期之八十七年之放款，借據均已滅失或不存在，僅存系爭借據乙紙
    等語屬實，而東勢農場僅於八十六年四月二十一日，由代表人蘇登傳向原告提出
    短期擔保放款之申請，經原告授信放款部門人員審核准予貸放，先貸放二百八十
    萬元供被告償還水林鄉農會抵押借款及塗銷抵押權，約定五日後償還完畢，後於
    同年五月十日，以一年為期限，貸放九百萬元予訴外人東勢農場，並以被告等數
    位東勢農場理監事為連帶保證人，暨提供農地五筆為此一金錢消費借款設定最高
    限額一千一百萬元之抵押權；迨至八十七年七月二十四日，復由東勢農場提出展
    期償還之申請，經原告同意，雙方約定以八十八年七月二十四日為到期償還借款
    日；又於八十八年八月四日，因東勢農場已償還本金九十五萬元後，再由東勢農
    場代表人蘇登傳向原告申請展期清償，另經原告審核同意，且於翌日（即八十八
    年八月五日）雙方簽立系爭借據乙紙，惟該紙借據上之連帶保證人祇有蘇騫、蘇
    登傳、許中和等三人而已等情，有原告提出之系爭借據乙紙、八十六年四月二十
    八日保證書暨特別條款二份、授信資料查詢書暨借款申請書等放款審核資料（含
    八十六年四月及八十八年八月）、授信約定書、東勢農場理監事名冊各乙件（以
    上均為影本）、放款帳戶資料表一張為證，核與證人即放款經辦人員陳碧花到庭
    證述情節相符，且為二造所不爭執，堪信為真實。是以，訴外人東勢農場向原告
    借款係以一年為期之短期借貸，並經過八十七年及八十八年二次展期更新置換借
    據等情甚明。
  (四)觀諸被告於八十六年四月二十八日所簽署之保證書背面特別條款第二款約定：「
    保證人所保證之債務，如主債務人未依約履行，貴行（指原告）基於主債務人之
    申請，認為有允許主債務人延期清償或分期清償之需要時，應即以書面通知保證
    人，保證人同意於貴行書面通知到達或視為到達時，仍續負全部債務之保證責任
    」；且民法第七百五十五條規定，就定有期限之債務為保證者，如債權人允許主
    債務人延期清償時，保證人除對於其延期已為同意外，不負保證責任。故原告同
    意訴外人東勢農場就本件定有期限之金錢消費借貸延期清償時，應即以書面通知
    被告，或已得被告之同意，被告始續負該筆借款之連帶保證責任。惟原告於本件
    審理中自承：每次同意延期清償時，並未通知被告等語明確（八十九年十二月二
    十日言詞辯論筆錄參照），核與被告陳述相符，即應認原告分別於八十七年及八
    十八年二次同意東勢農場延期清償時，並未以書面通知被告續負連帶保證責任，
    亦未得被告就延期清償已為同意之表示，是被告無論依二造間前揭保證書背面特
    別條款之約定，抑或依據民法第七百五十五條之規定，均毋庸續負連帶保證之責
    任至為顯明，原告主張被告須就主債務人東勢農場之借款負連帶保證之責，顯無
    可採。
三、從而，原告本於保證之法律關係，請求被告給付如其聲明所述之本息、違約金等
    ，即有未洽，應予駁回。
四、本件判決之基礎已臻明確，兩造其餘之攻擊防禦方法及舉證，核與判決之結果無
    影響，無一一審究之必要，併此敘明。
五、據上論結，本件原告之訴為無理由，依民事訴訟法第七十八條，判決如主文。
中      華      民      國    九十    年      三      月     十六     日
                                    臺灣雲林地方法院民事第一庭
~B法  官  劉定安
右正本證明與原本無異。
如對本判決上訴須於判決送達後二十日內向本院提出上訴狀。（須附繕本）
中      華      民      國    九十    年      三      月     十六     日
~B書記官  沈瑞芳


司法院資訊處製作；財團法人民間司法改革基金會備份。
